臺灣高雄地方法院刑事判決　　　　　　　　　　　　九十一年度訴字第二八六八號
　　公　訴　人　臺灣高雄地方法院檢察署檢察官
　　被　　　告　甲○○
右列被告因違反商業會計法等案件，經檢察官聲請簡易判決處刑（九十一年度偵字第
一四五四八號），本院高雄簡易庭認不宜逕以簡易判決處刑（九十一年度雄簡字第一
三八二號），簽移本院依通常訴訟程序審理，本院判決如左：
      主  文
甲○○公司負責人，為納稅義務人，以詐術逃漏稅捐，累犯，處有期徒刑參月，如易
科罰金，以參佰元折算壹日。又行使從事業務之人，明知為不實之事項，而登載於其
業務上作成之文書，足以生損害於公眾及他人，累犯，處有期徒刑參月，如易科罰金
，以參佰元折算壹日。應執行有期徒刑伍月，如易科罰金，以參佰元折算壹日。
      事  實
一、甲○○前於民國八十三年十二月間因毀棄損壞案件，經本院於八十四年一月十二
    日以八十四年度易字第六六○號判處有期徒刑四月，並確定在案，嗣於八十四年
    四月十三日易科罰金執行完畢後，仍不知悔改，且其係設於高雄市○○○路一三
    四號三樓「有菁有限公司」（以下簡稱有菁公司，已於九十年四月十一日暫停營
    業）之實際負責人（名義上負責人為丙○○，另經不起訴處分），負有據實製作
    薪資所得扣繳暨免扣繳憑單（以下稱扣繳憑單）及登載營利事業所得稅結算申報
    書（以下簡稱結算申報書）之義務，為從事業務之人。甲○○明知乙○○於八十
    八年間未曾在「有菁公司」工作並領取薪資，竟於八十九年三月間辦理八十八年
    度營利事業所得稅結算申報期間，先委由不知情之會計人員登載於上開公司業務
    上製作關於乙○○在八十八年度間於「有菁公司」領得薪資新台幣（下同）八萬
    二千五百元之扣繳憑單，再將上開不實事項列入公司成本，填製中華民國八十八
    年度營利事業所得稅結算申報書，復利用不知情之會計人員，持以向財政部高雄
    市國稅局苓雅稽徵所辦理申報八十八年度之營利事業所得稅，足以生損害於乙○
    ○及稅捐機關對於稅捐稽徵之正確性，並以此不正當之方法逃漏稅捐金額，為其
    經營之有菁公司逃漏八十八年度營利事業所得稅計二萬零六百二十五元。嗣因乙
    ○○向財政部高雄市國稅局提出檢舉，而查獲上情。
二、案經財政部高雄市國稅局函請台灣高雄地方法院檢察署檢察官偵查起訴。
      理  由
一、訊據被告甲○○固坦承被害人乙○○未自其負責經營之「有菁公司」領取薪資八
    萬二千五百元，惟有菁公司確實以該金額登載於扣繳憑單，及填製中華民國八十
    八年度營利事業所得稅結算申報書，向稅捐稽徵處核報稅捐等情，然辯稱並無逃
    漏稅捐之意，且經查詢有菁公司於八十九年度所積欠未繳之稅款三千三百七十六
    元，係因公司承辦人忘記繳納所致，亦與本件無關，暨被告已於九十一年八月十
    五日親自繳納完畢等語；然查：
  (一)被告既自承乙○○或係與有菁公司有買賣關係之客戶，其始於年終時請類此情形
    之客戶提供身分證來報稅，此乃該行業之慣例，並將乙○○之相關資料交由委外
    之會計人員據以製作扣繳憑單，並據以申報營利事業所得稅等語（見本院卷第二
    十九頁至三十頁），而被害人乙○○並未曾於「有菁公司」任職，被告卻申報乙
    ○○於八十八年度之實領薪資所得為八萬二千五百元一節，亦據被害人乙○○所
    出具之檢舉書各一紙附卷可稽，並據乙○○於偵查中（見九十一年度偵字第六六
    五○號偵查卷第十五頁至第十六頁）陳述在卷；另被告浮列乙○○薪資所得八萬
    二千五百元為「有菁公司」當年度之薪資支出，使「有菁公司」於八十八年度之
    薪資支出溢載八萬二千五百元而達六十五萬二千五百元一節，復有扣繳憑單影本
    及八十八年度營利事業所得稅結算申報書影本各一份（參九十一年度發查字第一
    七九六號偵查卷）附卷可稽，是被告該部分之自白確與事實相符，洵堪採為論罪
    科刑之依據。
  (二)再按凡在中華民國境內經營之營利事業，應依所得稅法，課徵營利事業所得稅；
    營利事業之總機構，在中華民國境內者，應就其中華民國境內外全部營利事業所
    得稅，合併課徵營利事業所得稅；營利事業所得之計算，以其本年度收入總額減
    除各項成本費用、損失及稅捐後之純益額為所得額，此為所得稅法第三條第一項
    、第二項前段、第二十四條第一項所明文規定。即營利事業每年度之營利事業所
    得稅係以該公司該年度之純益額為課稅之稅基【註－營利事業所得稅之核課計算
    式為｛課稅所得額×稅率－累進差額＝本年度應納稅額｝】，是若公司有浮列營
    利事業之成本費用如薪資所得，則該公司純益額即課稅所得額即會隨之減少，以
    該課稅所得額為計算之營利事業所得稅亦隨之減少，並致國家稅收之短收。是查
    ，被告甲○○因上開不實之登載，使其經營之「有菁公司」於八十八年度之薪資
    支出浮列八萬二千五百元，致該公司之課稅所得短少八萬二千五百元，而逃漏八
    十八年度營利事業所得稅計二萬零六百二十五元一節，亦有財政部高雄市國稅局
    九十一年三月十一日財高國稅法字第○九一○○一一六一五號函（見九十一年度
    發查字第一七九六號偵查卷第一頁）及財政部高雄市國稅局八十八年度營利事業
    所得稅結算申報核定通知書各一紙在卷足憑，是有菁公司確因該薪資支出之浮列
    而逃漏營利事業所得稅稅額計二萬六百二十五元。至被告雖辯稱「有菁公司」並
    未因此而逃漏稅捐，其亦將有菁公司所積欠之全部稅款繳納完畢一節，然此乃係
    因被害人乙○○於九十年十二月七日始提出檢舉，並由財政部高雄市國稅局於九
    十一年三月十一日始移送地檢署偵查，是財政部高雄市國稅局必須待本案判決確
    定並認定被告確有浮列薪資支出逃漏稅捐後，始得就上開計算式及說明予以核定
    「有菁公司」該部分之欠稅額，是萬不能以現尚無法逕由相關稅捐稽徵機關查詢
    該筆逃漏稅捐之資料，即認有菁公司未因上開行為而涉犯逃漏稅捐之罪行，並據
    以為辯，是參以上開說明及前揭函文，足證被告該部分所辯顯不足採。
  (三)綜上所述，被告既身為公司負責人，本應對於公司之營運情形及申報稅捐資料有
    全權管理及監督之責，並負有據實製作薪資所得扣繳暨免扣繳憑單及登載營利事
    業所得稅結算申請書之義務，卻委由不知情之會計人員制作不實之扣繳憑單，及
    填製中華民國八十八年度營利事業所得稅結算申報書且據以申報，足以生損害於
    乙○○及稅捐機關對於稅捐稽徵之正確性，並以此不正當之方法逃漏稅捐，事證
    明確，堪以認定。
二、被告甲○○為「有菁公司」實際之負責人，自屬稅捐稽徵法第四十七條第一款所
    稱之公司法規定之公司負責人。被告以明知不實之事項，填製扣繳憑單，向財政
    部高雄市國稅局苓雅稽徵所申報營利事業所得稅之行為，係犯刑法第二百十六條
    、第二百十五條行使業務上登載不實文書罪。而其偽造填製業務不實文書之低度
    行為，為其後行使之高度行為所吸收，不另論罪。再被告利用不知情之會計人員
    ，登載不實之扣繳憑單及申報書並持以報稅之行為，屬間接正犯。另被告甲○○
    係上開公司負責人，以上開不實之方式報稅，藉以增加成本，減少所得，以詐術
    逃漏營利事業所得稅，係犯稅捐稽徵法第四十一條之詐術逃漏稅捐罪。又公司為
    法人，公司負責人為自然人，二者在法律上並非同一人格主體，公司負責人為公
    司之代表，其為公司所為行為，應由公司負責。故公司負責人為公司以詐術或不
    正當方法逃漏稅捐，因納稅義務人為公司，其所觸犯稅損稽徵法第四十一條之犯
    罪或受罰主體，仍為公司，而非公司負責人，僅因公司於事實上無從擔負自由刑
    之責任，基於刑事政策上之考量，同法第四十七條第一款將納稅義務人之公司應
    處徒刑之規定轉嫁於公司負責人，是公司負責人依該條款而適用徒刑之處罰，乃
    屬代罰之性質，並非因其本身之犯罪而負行為責任。謂牽連犯，必須同一人犯一
    罪而其方法或結果行為另犯他罪名，始克相當，亦即必須同一犯罪主體之二個以
    上犯罪行為間，具有目的與方法、或目的與結果之關係，始得從一重處罰。公司
    負責人為納稅義務人之公司以詐術或不正當方法逃漏稅捐，既非稅損稽徵法第四
    十一條之犯罪或受罰主體，僅依同法第四十七條第一款之規定，代替公司受徒刑
    之處罰，自與其本身為犯罪主體所犯其他罪名間，不具牽連犯關係（最高法院八
    十九年度台非字第六五號判決意旨參照）。是以被告所犯行使偽造私文書罪，與
    違反稅捐徵法第四十七條第一款、第四十一條之納稅義務人以不正當方法逃漏稅
    捐罪之間，犯意個別，行為互異，所犯罪名亦不相同，復參諸前開裁判意旨，即
    應予分別論處合併處罰。又扣繳憑單非屬會計憑證（最高法院九十一年度台上字
    第一八二八號判決可參），公訴人認被告製作不實之扣繳憑單另犯商業會計法第
    七十一條第一款之罪，尚有誤會，又公訴人認被告甲○○此部分犯行，與上開業
    務上登載不實罪論罪科刑部分，有想像競合犯之裁判上一罪關係，此部分自不另
    為無罪之諭知。再系爭「有菁公司」係一有限公司，此有卷附之高雄市政府營利
    事業統一發證設立（變更）登記申請書及經濟部公司基本資料簡易查詢單可參，
    並非商業登記法第九條所規定獨資或合夥事業之「商業」，從而有菁公司之實際
    負責人即被告自應為稅捐稽徵法第四十七條第一款所稱之「公司法規定之公司負
    責人」，而非同條第三款所稱之「商業登記法規定之商業負責人」，故公訴人認
    被告為商業負責人，而引用稅捐稽徵法第四十七條第三款為論罪科刑之依據，顯
    有誤認，併此敘明。另被告甲○○以明知不實之事項，填製扣繳憑單及申報書，
    據以向財政部高雄市國稅局鼓山稽徵所申報營利事實所得稅，而涉犯刑法第二百
    十六條、第二百十五條行使業務上登載不實文書罪部分，業據公訴人詳載於聲請
    簡易判決處刑書之犯罪事實欄，是公訴人雖漏論該部分於論罪法條欄中，惟並不
    影響該部分之起訴效力及範圍，附此敘明。再被告前於八十三年十二月間因毀棄
    損壞案件，經本院於八十四年一月十二日以八十四年度易字第六六○號判決處有
    期徒刑四月，並確定在案，嗣於八十四年四月十三日易科罰金執行完畢，有臺灣
    高等法院被告全國前案紀錄表、刑案查註資料紀錄表等各一份附卷可按，其於五
    年內再犯本件有期徒刑以上之罪，為累犯，應依法加重其刑。
三、爰審酌被告為公司實際負責人，對員工領得薪資本應核實申報，卻以詐術逃漏稅
    捐，非但損及被害人乙○○，亦影響國家課稅之公平性及財政稅收，惟念其犯後
    已積極處理漏稅事宜，犯後態度良好，復坦承部分案情，及其並非惡意逃漏稅捐
    ，乃因一時圖牟繩利，致蹈刑章等一切情狀，量處如主文所示之刑，並定其應執
    行刑及諭知易科罰金之折算標準；再因其前受有期徒刑之執行完畢後，五年內再
    犯本件有期徒刑以上之罪，為累犯，是本院雖認其歷此偵審程序已知所警惕，仍
    無法暫緩刑之執行而為緩刑之諭知。另末按被告於上開犯行後，刑法第四十一條
    第一項已於九十年一月四日修正為：「犯最重本刑五年以下有期徒刑以下刑之罪
    ，而受六個月以下有期徒刑或拘役之宣告，因身體、教育、職業、家庭之關係或
    其他正當事由，執行顯有困難者，得以一元以上三元以下折算一日。但確因不執
    行所宣告之刑，難收矯正之效，或難以維持法秩序者，不在此限」。另易科罰金
    之事項應依新法即裁判時之法律而無刑法第二條第一項但書之適用，亦經最高法
    院二十四年七月民刑庭總會決議在案，是就被告上開宣告之刑應逕依修正後之刑
    法第四十一條第一項前段諭知易科罰金之折算標準。
據上論斷，應依刑事訴訟法第第二百九十九條第一項前段，稅捐稽徵法第四十七條第
一款、第四十一條，刑法第十一條前段、第二百十六條、第二百十五條、第五十五條
、第四十七條、第五十一條第五款、修正後第四十一條第一項前段，罰金罰鍰提高標
準條例第一條前段、第二條，判決如主文。
本案經檢察官曾靖雅到庭執行職務。
中      華      民      國      九十一    年    十一    月    二十九    日
                            臺灣高雄地方法院刑事第三庭
                                法  官    林靜梅
右正本證明與原本無異。
如不服本判決，應於判決送達後十日內，向本院提出上訴狀。
                                書記官    洪生輝
中    華    民    國      九十一      年      十二      月      三      日
